臺灣臺北地方法院民事判決　　　　　　 93年度簡上字第257號
　　上　訴　人　甲○○
　　訴訟代理人　吳信吉律師
　　被　上訴人　乙○○
　　訴訟代理人　許麗紅律師
右當事人間請求確認本票債權不存在事件，上訴人對於中華民國
92年12月31日本院臺北簡易庭91年度北簡字第20922 號第一審判
決提起上訴，本院於中華民國94年1 月11日言詞辯論終結，判決
如下：
    主  文
上訴駁回。
第二審訴訟費用由上訴人負擔。
    事  實
甲、上訴人方面：
一、聲明：
    (一)原判決廢棄。
    (二)被上訴人不得以臺灣臺北地方法院91年度票字第42860 號
      民事確定裁定對上訴人為強制執行。
二、陳述：除與原判決記載相同者，茲予引用外，補稱：
    (一)上訴人為擔保訴外人即上訴人配偶丙○○清償積欠訴外人
      韓康之債務，而於民國89年8 月31日開立如附表所示之2
      張本票（下稱系爭本票）與韓康，並於系爭本票後分別註
      明「本票於9/20所到期之CITYBNK 支票票號0000000 兌現
      後，立即無效，且應交還本人甲○○」及「本票於11/3 0
      所到期之支票票號0000000 兌現後，立即無效，且應交還
      本人甲○○」，嗣上訴人與丙○○於89年9 月20日提前清
      償全部債務連本帶利返還韓康新臺幣（下同）331 萬元，
      但韓康則以系爭本票業已遺失而無法歸還為由而未將系爭
      本票交還上訴人並予以侵占，且於系爭本票到期日後背書
      轉讓交付與被上訴人，依法僅具有通常債權轉讓之效力，
      上訴人自得以對抗韓康之事由對抗被上訴人。
    (二)上訴人於91年9 月23日遭被上訴人依據系爭本票為假扣押
      強制執行後，乃於91年9 月30日或同年10月1 日前1 天才
      收到其他通知執行或假扣押裁定書，因此丙○○於91年9
      月30日或同年10月1 日時才會撥打電話與被上訴人，由上
      訴人與丙○○電話錄音之譯文，丙○○曾表示：「沒有啦
      ！我老婆昨天又收到那個啦！」、「所以啊！我本來就就
      以為那是我跟韓康的事情，可是為什麼現在變成說你拿那
      個去弄我老婆？」意即詢問被上訴人為何會持系爭本票對
      上訴人之財產為強制執行，「那個」係指法院執行通知或
      假扣押裁定書，可知上開電話通話時間係在丙○○知悉上
      訴人受假扣押強制執行即91年9 月23日之後，且前開通話
      時間距系爭本票之到期日分別長達2 年有餘及1 年9 月有
      餘，且被上訴人亦於該電話中竟表示：「喔！他轉給我好
      幾個月了。」顯見韓康係於系爭本票到期日後始背書轉讓
      與被上訴人。
    (三)依票據法第124 條準用同法第41條第1 項之規定，本票期
      後背書轉讓，僅有通常債權轉讓之效力，另依民法299 條
      第1 項之規定，身為債務人之上訴人於受通知時，得以對
      抗讓與人即韓康之事由對抗受讓人即被上訴人，是本件被
      上訴人既係於系爭本票到期日後始背書轉讓取得系爭本票
      ，且上訴人業已清償積欠韓康債務，則上訴人自得以對抗
      韓康之清償事由對抗被上訴人，被上訴人自不得持系爭本
      票對上訴人為強制執行。
    (四)上訴人於原審提出丙○○及被上訴人之電話錄音譯文時，
      被上訴人於原審言詞辯論時並無爭執，是被上訴人顯已就
      該電話錄音譯文內容為自認，原審判決竟以被上訴人與丙
      ○○對話中是否經認真計算而回答丙○○取得系爭本票僅
      「好幾個月」，或者係以「好幾個月」代表其取得系爭本
      票之時期甚久，甚且僅係以閒話家常、應付式心態隨便回
      答問題而為相反認定，顯與辯論主義有違，有判決不適用
      法規及適用法規不當之違法。
三、證據：除援用原審之立證方法外，補提本院92年度易字第19
    72號刑事判決、臺灣高等法院93年度上易字第255 號刑事判
    決及荷蘭銀行於91年9 月23日接獲之法院執行命令，並聲請
    訊問證人丙○○，且聲請調閱本院91年度執全字第2762號執
    行卷宗。
乙、被上訴人方面：
一、聲明：如主文第1項所示。
二、陳述：除與原判決記載相同者，茲予引用外，補稱：
    (一)按當事人主張有利於己之事實者，就其事實有舉證責任，
      民事訴訟法第277 條定有明文，上訴人主張被上訴人係於
      系爭本票到期後始背書取得系爭本票，自應由上訴人負舉
      證責任。
    (二)依據上訴人於原審提出之電話錄音譯文，被上訴人亦曾表
      示：「這個票轉給我蠻久的。」可見被上訴人之記憶中取
      得系爭本票之時間蠻久的，並非確僅數月，且面對此種不
      願接到之電話，上訴人僅係隨口回答，應付了事，況被上
      訴人於斯時罹患重鬱症，電話錄音不得採為認定期後背書
      之依據。被上訴人另表示：「因為當初你（指丙○○）欠
      他（指韓康）錢啦，那當然我知道你們那時候金錢往來金
      額蠻大的，那他說你欠他的錢沒有還清。」可知韓康轉讓
      系爭本票與被上訴人時，丙○○尚未還清借款，顯見被上
      訴人於丙○○89年9 月20日還清債務前即已將系爭本票背
      書轉讓與被上訴人。另上訴人所主張扣押令送達之時間及
      電話錄音時間與相關執行卷宗內記載並不相符，且丙○○
      既證稱：係於徵詢過律師後才以電話與被上訴人溝通並錄
      音存證等語，則觀諸電話錄音譯文並未將錄音確切時間予
      以表現或保留該通話記錄，此缺失顯非在請就專業人士後
      所所應發生，則丙○○是否確係於收受執行處命令後始與
      上訴人聯絡，實有疑問。
    (三)至於丙○○於電話錄音中所提到的「我老婆又收到『那個
      』」經被上訴人詢問韓康，韓康表示曾委請討債公司前往
      處理，所以討債公司有寄催討資料與丙○○與上訴人，但
      此部分並無法提出證據證明。
    (四)於原審程序中，被上訴人僅係不否認曾與丙○○有如電話
      錄音譯文所示之對話，但被上訴人之真意並非答以正確時
      間，亦不代表上訴人自認取得系爭本票之時間確實僅幾個
      月。
三、證據：除援用原審之立證方法外，補提被上訴人診斷證明書
    及病歷紀錄為證。
    理   由
一、本件上訴人起訴主張：上訴人為擔保丙○○清償積欠韓康之
    債務，而於89年8 月31日開立系爭本票與韓康，嗣上訴人與
    丙○○於89年9 月20日提前清償全部債務連本帶利返還韓康
    331 萬元，但韓康則以系爭本票業已遺失而無法歸還為由而
    未將系爭本票交還上訴人並予以侵占，遂主張被上訴人係因
    惡意或重大過失取得系爭本票，且被上訴人係因無對價或不
    相當之對價而取得系爭本票及被上訴人為系爭本票到期後始
    因背書轉讓取得等項而認被上訴人對於系爭本票債全部不存
    在而請求命被上訴人不得以本院91年度票字第42860 號民事
    確定裁定對上訴人為強制執行。
二、被上訴人則以：被上訴人係因與韓康之間債權債務關係而於
    系爭本票到期前經背書轉讓取得系爭本票，就取得系爭本票
    ，被上訴人並無惡意或重大過失等語，資為抗辯。
三、本件被上訴人係為擔保丙○○積欠韓康之債務而開立系爭本
    票，而上訴人與丙○○業已於89年9 月20日間給付韓康331
    萬以清償所有債務，但韓康未將系爭本票交還上訴人。嗣被
    上訴人於91年間持系爭本票向本院聲請假扣押及本票裁定准
    予強制執行，且丙○○與被上訴人間確有為上訴人提出電話
    錄音譯文之對話等情，為兩造所不爭執，自堪信為真實。上
    訴人所提被上訴人不得以本院91年度票字第42860 號民事確
    定裁定對上訴人強制執行之請求，為被上訴人所否認，並以
    前開情詞置辯，然上訴人於本院93年11月17日準備程序中亦
    表明僅就被上訴人是否期後背書取得系爭本票一點加以爭執
    ，此亦為被上訴人所不反對，是堪認本件兩造業已就本件為
    限縮爭點之合意，是兩造之爭執要旨厥為：被上訴人是否期
    後背書取得系爭本票。
四、經查：
    (一)上訴人主張所提出丙○○與被上訴人之電話錄音，係由丙
      ○○於上訴人接獲因系爭本票之法院執行通知或假扣押裁
      定後1 日即91年9 月30日或同年10月1 日與被上訴人電話
      聯絡，而被上訴人於斯次通話中表示「他轉給我好幾個月
      。」以認被上訴人為期後背書取得系爭本票部分，固據提
      出電話錄音譯文、荷蘭銀行於91年9 月23日所接獲之法院
      執行命令、本院92年度易字第1972號刑事判決、臺灣高等
      法院93年度上易字第255 號刑事判決及聲請傳喚證人丙○
      ○為證，然此為被上訴人所否認。
    (二)證人丙○○雖於本院到庭證稱：因伊於91年9 月23日接到
      被上訴人查封上訴人之執行處通知，共有前後2 次，先收
      到扣存款之執行通知，再收到扣薪水之執行通知，伊即打
      電話與律師聯絡討論後，才又於91年9 月30日或同年10月
      1 日打電話與被上訴人聯繫並予以錄音，伊並有將時間登
      記在便條紙上，所以伊才能知道確切之時間等語（見本院
      93年12月8 日準備程序筆錄第3 頁至第6 頁），然觀諸本
      院91年度執全字第2762號民事保全程序之執行卷宗，該強
      制執行，係被上訴人以持有如附表所示編號1 之本票向本
      院聲請假扣押裁定後，提供擔保請求法院對上訴人於富邦
      商業銀行股份有限公司建國分公司、玉山商業銀行股份有
      限公司民生分公司、荷商荷蘭銀行股份有限公司松山分公
      司之存款債權及被上訴人於荷商荷蘭銀行股份有限公司臺
      北分公司之薪資債權予以假扣押執行之案件，上訴人收受
      扣押令2 件及丙○○代上訴人收受扣存款、薪資令各一件
      之時間分別為91年10月4 日及91年10月2 日，此業經本院
      調取上開卷宗核閱屬實，可知丙○○所述時間與實際收受
      本院執行處相關扣押令之時間即有出入，且丙○○稱代上
      訴人前後2 次分別收受扣存款及扣薪水之執行通知亦與上
      開執行案卷資料顯現丙○○係一次收受扣存款、薪資令各
      一件情形不同。另參以上訴人提出之電話錄音譯文（見原
      審卷第52頁至57頁），丙○○與被上訴人之通話內容並無
      直接提及通話確切時間，僅能判斷該通話係於丙○○及上
      訴人於89年9 月20日給付韓康331 萬元後所為，而丙○○
      於上開電話中提及：「我老婆昨天又收到那個啦！」並無
      法判斷丙○○所謂「那個」究指何意，且被上訴人於電話
      中雖數次提及：收到系爭本票好幾個月等語，然被上訴人
      亦於電話中表明：系爭本票轉給伊蠻久的，若有問題，則
      請丙○○去與韓康談等語，實難由被上訴人「好幾個月」
      之抽象文字敘述推認被上訴人背書轉讓取得系爭本票之時
      點，故本件並無法認定被上訴人於電話中業已承認係期後
      背書取得系爭本票。綜上，本件上訴人所提相關證據，並
      無法證明被上訴人係期後背書取得系爭本票，被上訴人之
      答辯，尚屬可信，上訴人之主張，要無足採。
    (三)至於上訴人指摘原審判決違反辯論主義部分，被上訴人於
      92年7 月16日所提答辯(二)狀內主張：「被告所提錄音譯文
      無法證明韓康交付本票與被告之確切時間‧‧‧」及於92
      年9 月4 日言詞辯論期日中表示：「對錄音帶內容我們沒
      有意見。」可知被上訴人於原審中係對上訴人所提電話錄
      音譯文為丙○○及被上訴人所為對話內容不為爭執，然就
      被上訴人是否期後背書取得系爭本票一節仍有爭執之意，
      且亦表明上開電話錄音譯文無法證明韓康背書轉讓與被告
      確切時間之旨，況原審判決亦未認定被上訴人未為「取得
      系爭本票好幾個月」之情，僅係就「好幾個月」之抽象時
      間文字敘述及被上訴人於通話時心態之分析，尚難認有違
      背辯論主義之範圍。
    (四)按刑事判決所為事實之認定，於獨立民事訴訟之裁判時本
      不受其拘束，則原審依自由心證為與刑事判決相異之認定
      ，即無違法之可言，最高法院著有50年臺上字第872 號判
      例要旨可參。而上訴人提出之本院92年度易字第1972號刑
      事判決及臺灣高等法院93年度上易字第255 號刑事判決雖
      認定韓康有侵占上訴人系爭本票之犯罪行為，然未就被上
      訴人是否期後背書取得系爭本票一節加以認定，且依據前
      開說明，本院既已依據本件調查之相關證據認定如前所述
      ，本院就本件獨立民事訴訟之認定並不受前開刑事判決所
      為事實認定之拘束。
四、綜上所述，本件上訴人主張被上訴人為期後背書取得系爭本
    票而本票債權不存在，並不足採，被上訴人抗辯尚屬可信。
    從而，上訴人所為被上訴人不得以本院91年度票字第42860
    號民事確定裁定對上訴人強制執行之請求，尚有未洽，原審
    駁回上訴人之訴，於法並無違誤，上訴意旨指摘原判決不當
    而求予廢棄改判，為無理由，應予駁回。
五、據上論結，本件上訴為無理由，依民事訴訟法第436 條之1
    第3 項、第449 條第1 項及第78條。判決如主文。
中　　華　　民　　國　　94　　年　　1 　　月　　14　　日
                        臺灣臺北地方法院民事第四庭
                            審判長法  官  盧  彥  如
                                  法  官  周  玫  芳
                                  法  官  唐  于  智
如對本判決上訴，須於判決送達後20日內向本院提出上訴狀，同
時表明上訴理由，上訴理由須以適用法規顯有錯誤且所涉及之法
律見解具有原則上之重要性為限，經本院許可後提起第三審上訴
；如已於本判決宣示後送達前提起上訴者，應於判決送達後10日
內補具上訴理由（均須按他造當事人之人數附繕本）。
右正本係照原本作成
中　　華　　民　　國　　94　　年　　1 　　月　　14　　日
                                  書記官  許  博  為
附表
┌──┬───┬───┬─────┬───┬─────┐
│編號│發票人│發票日│票面金額  │到期日│利息起算日│
│    │      │      │（新臺幣）│      │          │
├──┼───┼───┼─────┼───┼─────┤
│1   │甲○○│89年8 │54萬5000元│89年11│89年11月30│
│    │      │月31日│          │月30日│日        │
├──┼───┼───┼─────┼───┼─────┤
│2   │甲○○│89年8 │280萬元   │89年9 │89年9 月20│
│    │      │月31日│          │月20日│日        │
└──┴───┴───┴─────┴───┴─────┘
